【裁判字號】    88,上訴,4610
【裁判日期】    890523
【裁判案由】    重利
【裁判全文】
臺灣高等法院刑事判決                  八十八年度上訴字第四六一號
    上  訴  人
    即  被  告  丙○○
    選任辯護人  吳德讓
右上訴人，因重利案件，不服臺灣板橋地方法院，八十八年度訴字第一四四０號，中
華民國八十八年十月二十一日第一審判決（起訴案號：臺灣板橋地方法院檢察署八十
八年度偵字第一五四一五號、併辦案號：同署八十八年偵字第一九九八六號），提起
上訴，本院判決如左：
    主      文
原判決撤銷。
丙○○以乘他人急迫貸以金錢，而取得與原本顯不相當之重利為常業，處有期徒刑伍
月。
扣案之本票張、借收據張、日結單參張、工作登記表肆張、借款卡肆張均沒收。
    事      實
一、丙○○於民國八十一年間因賭博案件，經本院判處有期徒刑八月確定，於八十二
    年五月三十一日執行完畢，仍不知悔悟。復基於常業重利之犯意，自八十七年四
    月間起，在台北縣三重市○○路一二一號一樓開設「松興」錢莊，以00000
    000號、00000000號電話為聯絡工具，乘乙○○、戊○○、王文明等
    不特定人急迫時貸以金錢，其貸款方式為，每貸款新台幣（下同）一萬二千元，
    分十四期攤還本息，每二日為一期，每期還款一千元；每貸款一萬三千五百元，
    分十期攤還本息，每三日為一期，每期還款一千五百元；每貸款一萬元，每日利
    息一百元，十天為一期繳息一千元，借款人需簽立借收據、本票及以身分證或行
    車執照或駕駛執照為抵押，而取得年利率百分之三百六十至百分之四百五十六不
    等而與原本顯不相當之重利，並以之為常業。嗣於八十八年六月二十一日下午十
    七時許，為警在上址查獲，並扣得乙○○身分證二張（新舊各一張）、所簽發本
    票二張、借據二張、戊○○身分證、駕駛執照影本、借據、本票各一張等物。丙○○於八十八年六月二十二日經檢察官交保後，仍承前常業重利之犯意，在上址
    繼續開設「松興」錢莊，乘王文明、劉文光、林嫌等不特定人急迫時貸以金錢，
    以前開方式取得與原本顯不相當之重利，並以之為常業，嗣於八十八年八月二十
    日經警持搜索票，於上址扣得日結單三張、工作登記表四張、借款卡四張等物。
二、案經台北縣警察局三重分局報請及台北市政府警察局刑事警察大隊移送臺灣板橋
    地方法院檢察署檢察官偵查起訴暨移送法院併案審理。
    理      由
一、訊據上訴人即被告丙○○矢口否認借款予乙○○、戊○○之犯行，辯稱：其係自
    八十八年三、四月間起開始借款予王文明、劉文光、林嫌，到同年六月初止，八
    月間僅是借款人前來償還先前借款之利息，未再有放款之行為，且未借款予乙○○、戊○○云云。
二、然查：
  (一)右揭犯罪事實，業據被告丙○○於警訊及檢察官偵查中自白不諱，供承：「我於
    八十七年四月份起開業借貸他人金錢」、「我有二種經營方式，視借貸人意願自
    行選擇，第一種是借貸新台幣一萬二仟元，借貸人必須簽立借收據，貳萬元本票
    及抵押身份證或汽車行照，日後每二日必須繳交一仟元，這是利息含本金一起還
    ，連續還十四期共還（含本金）一萬四仟元，期間若有中斷，每少還一期，再加
    一百元利息，第二種是借貸新台幣壹萬元，借貸人必頁簽立借收據、一萬元本票
    及抵押身分證或行照，以每日一百元息十天為一月必須至我店繳交一仟元利息（
    不含本錢），但若要還本錢，必須要一次將本金一萬元還清。」、「警方人員於
    八十八年六月二十一日十七時持台灣板橋地方法院檢察署之搜索票至三重市○○
    路一二一號一樓執行搜索，當場查獲我本人在場，並於現場辦公桌內查獲乙○○
    身份證二張（新與舊）、貳萬元之本票二張、借收據二張、戊○○身份證影本乙
    份、貳萬元本票乙張、借收據乙張、及ＣＡ－一二九號、ＤＩ－二九０號營小客
    行車行照各乙張。」「因為他們均向我小額借貸，為免仉們借錢不還所以立據及
    簽立本票為憑，另任他們之意將身份證或行照抵押於我這裡」（見八十八年偵字
    第一五四一五號偵查卷第七、八、二十七頁）。「警方於八十八年八月二十日持
    板橋地方法院檢察官所核發之搜索票至你所經營松興行（位於台北縣三重市○○
    路一二一號一樓）執行搜索，查扣八十八年八月十七、十八、十九日結單，八月
    二十日工作登記表及松興行印發繳款目錄表卡肆張等，皆是本人所有的」、「乙○○、王文明、劉文光、林嫌等人均是松興行舊客戶，向我借款，目前他們均分
    期繳還本金及利息」、「借新台幣壹萬仟元期限一個月（三十日）分十五期還
    清（含本金及利息），每期付壹仟元，十五期共計壹萬伍仟元」（見八十八年偵
    字第一九九八六號卷第四、五頁）。
  (二)證人乙○○八十八年六月十五日第一次於警訊證稱：我於八十七年四月間，在我
    車雨刷上拿到印有松興小額借款之名片，我便依電話聯絡，並依約至三重市○○
    路一二一號一樓松興的辦公室，向一林姓男子借款．．．借款二萬元，每日利息
    須繳二百元，每十天為一期。丙○○即自稱林姓男子之人（見八十八年偵字第一
    五四一五號卷第九頁）。證人王文明於警訊時證稱：我於本八十八年八月二日在
    三重市○○路一二一號（松興）地下錢莊貸款一萬五千元，又於八十八年八月十
    八日再赴上址貸款三萬元，共計二次，每借一萬五千元，先扣一千五百元，每二
    日還一千元，分十五期三十日還一萬五千元（見八十八年偵字第一九九八六號卷
    第九頁）。於原審法院仍為同一證述，指證向被告借錢（見原審卷第四十一頁）
    證人戊○○於本院結證：八十九年九、十月向被告借錢，借一萬元，十天一期繳
    息，另證人八十八年八月二十日警察查獲在場之丁○○亦指證被告放款收取高利
    （見八十八年偵字第一九九八號卷第七頁）。所證與被告上揭自白，均相符合。
  (三)被告於八十八年六月二十一日下午十七時許，為警查獲時扣得乙○○身分證二張
    （新舊各一張）、戊○○身分證、駕駛執照影本各一張及本票三張、借收據三張
    等物，而於八十八年八月二十日又為警扣得日結單三張、工作登記表四張、借款
    卡四張等物，在卷可稽。亦可佐被告之自白與事實相符。證人乙○○嗣於原審法
    院審理中雖否認向被告借款，改稱其借款之對象係林先生，與其以前所述不符，
    係事後迴護被告之詞，不足為被告有利之認定。至乙○○八十八年七月十三日第
    二次於警訊稱，八十四年起即向松興林先生借錢云云。但與其第一次警訊所述八
    十七年四月才從車輛雨刷上拿到松興小額借款之名片開始借錢不符。且其借款卡
    之日期，均為（八十七年）四月二十六日、四月二十八日、四月三十日、五月二
    十四日，有該卡片可稽，及經乙○○陳明在卷（見原審卷第四十頁）。且被告自
    白於八十七年四月起經營松興貸款等情，應以乙○○於第一次警訊所述八十七年
    四月起之時間，與事實相符為可採，所述八十四年起至八十七年三月間借款之陳
    述，並無其他佐證足以證明。
  (四)綜上所述，被告所辯，顯屬卸責之詞，不足採信。其罪證明確，犯行洵堪認定。
三、核被告丙○○所為，係犯刑法第三百四十五條之常業重利罪。公訴人對被告上揭
    第二次為警查獲之犯行（即八十八年六月二十二日檢察官交保後之犯行，公訴人
    雖漏未提起公訴，與已起訴前開有罪科刑部分，具有常業犯實質上一罪之關係，
    法院自應一併審理。至公訴意旨另以：丙○○另有借款予甲○○（誤載為弟）之
    犯行。惟訊之被告堅決否認有此部分之犯行，辯稱伊係向一姚姓男子頂下「松興
    」地下錢莊，甲○○係向姚姓男子所借，尚未還款，故身分證件、本票、借據仍
    留在上址等語。經本院依甲○○之身分證所載住址及根據台北市大同區戶政事務
    所答覆及檢送甲○○之戶籍謄本所載住址，依法傳訊及派警拘提甲○○無著，無
    法調查其向何人借款。而依甲○○所留借據時間為八十五年（見八十八年偵字第
    一五四一五號卷第十九頁）。當時被告尚未頂下「松興」地下錢莊，而被告雖於
    警訊自白貸款予甲○○，但所述與事實不符，且無其他佐證證明，因公訴人認與
    前開有罪部分，為常業犯一罪關係，依法無庸另為無罪之諭知。
四、原審對被告為有罪科刑判決，固非無見。惟查：(一)被告犯罪時間自八十七年四月
    間開始，公訴人起訴亦為同一認定，原審未依確切證據，認從八十四年間起，自
    有未合。(二)被告雖於八十一年間因賭博案件，經本院判處有期徒刑八月，於八十
    二年五月三十一日執行完畢，有台灣高等法院檢察署刑案紀錄簡覆表在卷可憑。
    至本案犯罪時，已逾五年，不屬累犯，原審亦認定為累犯，尚有未洽。(三)被告並
    無證據貸款予甲○○，原審也誤為貸款予甲○○，也嫌欠洽。(四)被告並未與丁○○為共犯，丁○○經檢察官為不起訴處分，原審認被告與丁○○為共犯，均有未
    合，自屬無可維持。被告上訴意旨，仍執前詞，否認貸款予戊○○、乙○○等雖
    不足採，但指摘未貸款予甲○○收取重利，尚非全無理由。且原判決既有可議，
    自應由本院將原判決撤銷改判。爰審酌被告之品性、犯罪之動機、目的、手段、
    犯罪後之態度及其他一切情狀，量處如主文第二項所示之刑，以示懲儆。扣案之
    本票、借收據各三張、日結單三張、工作登記表四張、借款卡四張，係被告所有
    供犯罪所用之物，據被告供明在卷，依刑法第三十八條第一項第二款宣告沒收。
    至乙○○身分證二張（新舊各一張）、戊○○身分證、駕駛執照影本各一張，乃
    各該借款人所有供作抵押之物，不屬被告所有，自不得宣告沒收，附此敘明。
五、據上論斷，應依刑事訴訟法第三百六十九條第一項前段、第三百六十四條、第二
    百九十九條第一項前段，刑法第三百四十五條、第三十八條第一項第二款，罰金
    罰鍰提高標準條例第一條前段，判決如主文。
本案經檢察官謝英民到庭執行職務。
中     華     民     國    八十九   年      五        月     二十三     日
                            臺灣高等法院刑事第五庭
                                審判長法  官  曾  德  水
                                      法  官  楊  貴  雄
                                      法  官  趙  功  恆
右正本證明與原本無異。
如不服本判決應於收受送達後十日內向本院提出上訴書狀，其未敘述上訴之理由者並
得於提起上訴後十日內向本院補提理由書（均須按他造當事人之人數附繕本）。
                                      書記官  常  淑  慧
中     華     民     國    八十九   年      五        月     二十六     日
附錄：本案論罪科刑法條全文
刑法第三百四十四條
乘他人急迫、輕率或無經驗，貸以金錢或其他物品，而取得與原本顯不相當之重利者
，處一年以下有期徒刑、拘役或科或併科一千元以下罰金。
刑法第三百四十五條
以犯前條之罪為常業者，處五年以下有期徒刑，得併科三千元以下罰金。


司法院資訊處製作；財團法人民間司法改革基金會備份。
